臺灣臺北地方法院民事判決　　　　　　92年度重家訴字第33號
原　　　告　丙○○
　　　　　　甲○○
共　　　同
訴訟代理人　詹文凱律師
複代理人　　高榮志律師
被　　　告　乙○○
訴訟代理人　鐘律師
上列當事人間請求分割遺產事件，本院於94年5月18日言詞辯論
終結，判決如下：
    主  文
原告之訴駁回。
訴訟費用由原告負擔。
    事實及理由
壹、程序方面：
一、按訴狀送達後，原告不得將原訴變更或追加他訴，但請求之
    基礎事實同一，或擴張或減縮應受判決事項之聲明，或不甚
    礙被告之防禦及訴訟之終結者，不在此限，民事訴訟法第
    255 條第1 項第2款、第3款 、第7 款分別定有明文。
二、原告原起訴請求原告及被告依附表一載判決分割承繼被繼承
    人姚黃月美遺產及因分割致原告與被告間應相互找補之價金
    （見本院卷第1 冊第1 頁）。
三、嗣於民國92年12月25日言詞辯論期日就分割方式變更請求被
    繼承人姚黃月美之遺產應依附表二方式分割（見本院卷第1
    冊第105 頁），經被告當庭表示不同意（見本院卷第1 冊第
    103 頁之言詞辯論筆錄）。
四、又於93年12月15日具狀就遺產分割方式變更聲明請求被繼承
    人姚黃月美之遺產應依附表三方式分割（見本院卷第167 頁
    ），被告並未表示意見。
五、原告係本於分配夫（即原告丙○○）妻（即被繼承人姚黃月
    美）剩餘財產、分割被繼承人姚黃月美遺產之同一基礎事實
    ，就遺產分割方式變更受判決事項之聲明，且不甚礙被告之
    防禦及訴訟之終結，依首揭規定，自應予准許。
貳、原告聲明求為判決：被繼承人姚黃月美之遺產應依附表三所
    示之方式分割。並主張：
一、原告得請求分割被繼承人姚黃月美之遺產：
（一）原告丙○○係被繼承人姚黃月美之配偶，原告甲○○、被
      告為被繼承人姚黃月美之子女。被繼承人姚黃月美於91年
      9 月15日死亡，兩造為其法定繼承人，今兩造無法達成分
      割遺產之協議，而原告丙○○得依民法第1030條之1 第1
      項本文規定，請求分配其與被繼承人姚黃月美現存之婚後
      財產差額二分之一，故被繼承人姚黃月美之遺產於扣除該
      差額二分之一後，始屬全體繼承人得繼承之遺產。爰依民
      法第1030條之1 第1 項本文、第1138條第1 款、第1141條
      、第1144條第1 款、第1164條本文、第1151條、第830 條
      第2 項準用第842 條第2 項、第1172條規定，請求依法分
      配夫妻剩餘財產，並分割被繼承人姚黃月美之遺產如附表
      三所示。
（二）原告諸多請求並不僅以被告所陳「辦理分別共有登記」、
      「請求分割共有物」等處分該物權之行為為限，原告請求
      有無理由尚須以夫妻剩餘財產請求權、繼承權、分割請求
      權、消費借貸債權、扣還請求權等法律關係為判斷前提。
      而法院於審理原告所提請求分割之方式時，並不受原告聲
      明所拘束，是法院若欲採原告所提請求分割方式為本案中
      間爭點判斷時，則原告自應儘速補正備齊相關之行政文件
      ，以利法院續為審理。又兩造間法律關係之終局確定，非
      賴法院之判決無以為之，因法院之終局確定判決，非但可
      據之而為財產上之強制執行，亦可一次辦妥所有相關之物
      權登記，始方符合「紛爭解決一回性」之訴送法理。
二、被繼承人姚黃月美之剩餘財產：
（一）財產
    １、被繼承人姚黃月美留有之婚後財產為土地7 筆、房屋2
        筆、車輛1 部、股票4 類、銀行存款4 筆等財產，合計
        13,140,101元（如附表四所示）。
    ２、對被告之債權（消費借貸返還請求權）9,987,000 元：
        被告屢次利用保管被繼承人姚黃月美存摺、印章之便，
        逕自其銀行戶頭提款或轉帳達9,987,000 元。事後由被
        繼承人姚黃月美之遺物手抄本之記載文義，顯示被告曾
        向其「支借」之款項明細，至多僅解為同意消費借貸之
        意思表示，故被告依消費借貸之法律規定，負有清償借
        款之責任。
（二）負債：對原告丙○○之債務2,000,000元
      被告擅自將原告丙○○之債務人所返還之債務2,000,000
      元，逕自存入被繼承人姚黃月美之帳戶內。
（三）總計被繼承人姚黃月美之婚後財產應為21,127,101元，其
      中2 分之1 始為被繼承人姚黃月美之遺產10,563,550 元
      ，其餘2 分之1 為原告丙○○所得請求分配之剩餘財產數
      額。
三、被繼承人姚黃月美之遺產分割
（一）遺產範圍
      被繼承人姚黃月美之遺產為被繼承人姚黃月美所有之財產
      、負債扣除原告丙○○所得請求分配之剩餘財產後之餘額
      10,563,550元，再扣除醫療及喪葬費用1,000,000 元，被
      繼承人姚黃月美之遺產餘9,563,555 元。
（二）分割之方法；如附表三所示
    １、兩造之應繼分各為3 分之1 即為3,187,850 元。其中原
        告丙○○分得13,751,400元（10,563,550+3,187,850）
        ，原告甲○○分得3,187,850 元。
    ２、被告對被繼承人姚黃月美負有債務9,987,000 元，依民
        法第1172條規定，於其應繼分3,187,850 元中扣還後，
        即不得再主張任何之應繼遺產，且尚積欠被繼承人姚黃
        月美6,799,149 元，應由其他繼承人（即原告）主張請
        求返還，故被告應再給付6,799,149 元。
、被告聲明求為判決：駁回原告之訴。並抗辯：
一、原告不得請求分割被繼承人姚黃月美之遺產：
    被告則以被繼承人姚黃月美之不動產遺產迄今尚未辦理公同
    共有之繼承登記，依民法第759 條、第1151條規定，自不得
    請求為房地遺產之處分行為，原告請求分割遺產依法顯乏依
    據。
二、原告丙○○與被繼承人姚黃月美之剩餘財產計算
（一）原告丙○○之剩餘財產：
    １、被繼承人姚黃月美死亡時即法定財產制關係消滅之時，
        是計算原告丙○○之財產所得應以91年9 月15日時點為
        標準。
    ２、財產
    （１）不動產：
          原告丙○○所有坐落基隆市○○區○○段拔西猴小段
          79 之1、79之2 、79之6 、98、98之1 、98之2 、99
          、99之1 、166 、166 之1 地號土地係於74年6 月4
          日以前取得，不列入剩餘財產差額分配請求權。惟下
          列原告丙○○之財產應予計入剩餘財產：
        坐落基隆市○○區○○段240 之5 、242 、336 地號
          土地，價值為公告現值1.4 倍。
        坐落基隆市七堵區○○○路119之1號建物：
          並未辦理保存登記，原告丙○○擁有所有權已有15年
          之久，因政府農地政策，故借用他人名義登記。
        基隆市○○區○○街27號建物（未辦保存登記）
        坐落基隆市○○區○○段1431地號土地，及其上建物
          基隆市○○區○○街1 號1 樓、3 號1 樓
          原告丙○○於92年7 月13日取得所有權，旋於當日即
          贈與原告甲○○，依法應屬原告丙○○婚後財產。
    （２）佑祥建設股份有限公司之股份
    ３、原告丙○○之現存婚後財產顯已逾被繼承人姚黃月美財
        產甚多，依法對被繼承人姚黃月美無剩餘財產分配請求
        權。
（二）被繼承人姚黃月美之剩餘財產：
    １、財產
    （１）被繼承人姚黃美月與原告丙○○係在民法親屬編修正
          施行前結婚，原告丙○○依民法第1030條之1 規定行
          使夫妻剩餘財產差額分配請求權時，僅得適用74年6
          月5 日以後取得之原有財產。如附表四所示土地及房
          屋係於74年6 月4 日以前取得，不列入剩餘財產差額
          分配請求權。
    （２）對被告之債權（消費借貸返還請求權）9,987,000 元
          ：
        被告生性孝順，一向事母至孝，被繼承人姚黃月美生
          前對被告倍加讚許，從未有任何不滿之處，於錢財上
          ，被告謹守分際並無任何逾越，故被繼承人姚黃月美
          生前不但從未提及與被告有任何金錢上糾葛外，並未
          言及被告有欠其任何金錢債務，因而被告與被繼承人
          姚黃月美間更無任何債務關係。
        退而言之，原告所提出之字條載明「原告甲○○每個
          月一百萬元」，如此推算原告甲○○積欠被繼承人姚
          黃月美債務豈非達千萬元以上。又其中有記載81年，
          而被繼承人姚黃月美至91年9 月15日逝世，相距達10
          年之久，然被繼承人姚黃月美於此10年之中從未向任
          何人或被告提起有債務存在，益證原告所言不實。
肆、經查兩造均不爭執下列事實：（一）原告丙○○係被繼承人
    姚黃月美之配偶，原告甲○○、被告為被繼承人姚黃月美之
    子女。被繼承人姚黃月美於91年9 月15日死亡，兩造為其法
    定繼承人，然兩造無法達成分割遺產之協議。（二）被繼承
    人姚黃月美留有如附表四所示之遺產，其中土地、房屋尚未
    為公同共有之繼承登記。（三）如附表四所示之土地、房屋
    、股票編號１、車輛不計入被繼承人姚黃月美剩餘財產之範
    圍。（四）原告丙○○所有坐落基隆市○○區○○段拔西猴
    小段79之1 、79之2 、79之6 、98、98之1 、98之2 、99、
    99之1 、166 、166 之1 地號土地不計入原告丙○○美剩餘
    財產之範圍。復有土地登記謄本、建物登記謄本、房屋稅籍
    資料、銀行存款明細、存摺、戶籍謄本、存證信函、土地登
    記簿暨移轉登記資料附卷可稽（見本院卷第1 冊第12至43、
    73 至83 頁，第2 冊第287 至524 頁），自堪信為真實。
伍、得心證之理由：
一、本件經本院於整理並協議簡化爭點（見本院卷第1 冊第527
    頁反面至528 頁之言詞辯論筆錄），是以本院僅就兩造協議
    簡化之爭點為審究，合先敘明。
二、原告於被繼承人姚黃月美之不動產遺產辦理公同共有之繼承
    登記前，不得請求分割被繼承人姚黃月美之遺產：
（一）按因繼承，於登記前已取得不動產物權者，非經登記，不
      得處分其物權，民法第759 條定有明文。又將公同共有物
      之公同共有權利，變更為分別共有，其共有之性質已有變
      更，屬於處分行為之一種，故除依土地登記規則第120 條
      第1 項規定得由公同共有人全體同意，逕為分別共有登記
      外，依民法第759 條之規定，非經辦理公同共有之繼承登
      記不得為之（最高法院91年度臺上字第1754號判決參照）
      。準此，分割不動產之遺產屬處分行為之一種，於辦理繼
      承登記前，不得請求分割遺產。
（二）復按民法第1164條所定之遺產分割，係以遺產為一體，整
      個的為分割，而非以遺產中個個財產之分割為對象，亦即
      遺產分割之目的在遺產公同共有關係全部之廢止，而非個
      個財產公同共有關係之消滅。上訴人既依民法第1164條規
      定訴請分割遺產，除非依民法第828 條、第829 條規定，
      經全體公同共有人同意，僅就特定財產為分割，否則依法
      自應以全部遺產為分割對象（最高法院88年度臺上字第28
      37號判決參照）。
（三）查原告起訴請求被繼承人姚黃月美之遺產應依附表三所示
      之方式分割，並載明其請求權基礎為民法第1030條之1第1
      項本文、第1138條第1 款、第1141條、第1144條第1 款、
      第1164條本文、第1151條、第830 條第2 項準用第842 條
      第2 項、第1172條規定。易言之，原告係請求分割被繼承
      人姚黃月美之遺產，惟由於原告丙○○與被繼承人姚黃月
      美原為夫妻，而被繼承人姚黃月美之死亡乃夫妻法定財產
      制消滅之原因，故原告請求先分配原告丙○○與被繼承人
      姚黃月美之剩餘財產差額，再就被繼承人姚黃月美所遺留
      之財產扣除原告丙○○所得請求分配剩餘財產差額後之餘
      額予以分割，核先敘明。
（四）查如附表四所示之不動產尚未為繼承登記，已於前述，姑
      不論原告丙○○與被繼承人姚黃月美之剩餘財產計算結果
      為何，如附表四所示之不動產既屬被繼承人姚黃月美之遺
      產一部分，於辦妥公同共有之繼承登記前，即無法為分割
      之處分行為，揆諸前揭規定及說明，原告請求分割此部分
      遺產，即屬無據。至其餘動產遺產（含存款、股票、車輛
      ），因所有遺產必須一併分割，無從僅就如附表四所示之
      動產遺產為部分分割，故原告所為遺產分割之請求，亦屬
      無據。
三、從而，原告於被繼承人姚黃月美之不動產遺產辦理公同共有
    之繼承登記前，不得請求分割被繼承人姚黃月美之遺產。故
    原告請求被繼承人姚黃月美之遺產應依附表三所示之方式分
    割，為無理由，應予駁回。
四、至兩造其餘之攻擊或防禦方法，及未經援用之證據，經本院
    斟酌後，認為均不足以影響本判決之結果，自無逐一詳予論
    駁之必要，併此敘明。
陸、訴訟費用負擔之依據：民事訴訟法第78條、第85條第1 項前
    段。
中    華    民    國    94    年    6     月    13    日
                  家事法庭法  官  蔡惠如
以上正本係照原本作成。
如對本判決上訴，須於判決送達後20日之不變期間內，向本院
提出上訴狀。
中    華    民    國    94    年    6     月    13    日
                          書記官  王俊琇
附表一（見本院卷第1冊第9頁）：
繼承人丙○○、甲○○及乙○○承繼被繼承人遺產及相互找補之
金額明細：
一、被告部分：
（一）被告已不得再繼承被繼人姚黃月美任何遺產。
（二）被告應給付原告丙○○5,400,878 元，以補償丙○○分割
      被繼承人姚黃月美遺產取得不足之數額。
二、原告甲○○部分：
（一）原告甲○○分取被繼承人姚黃月美遺產中全部土地、房屋
      、股票等。
（二）原告甲○○應給付原告丙○○4,923,748 元，以補償原告
      丙○○分割被繼承人姚黃月美遺產取得不足之數額。
三、原告丙○○部分：
（一）原告丙○○分取被繼承人姚黃月美遺產中之車輛及銀行存
      款現金3,532,861 元。
（二）另原告丙○○分別依第1 項第2 款及第2 項第款對被告與
      原告甲○○取得分配不足之補償金。
附表二（見本院卷第1冊第111頁）
一、被繼承人姚黃月美遺產分割方式
    財產總額   23,529,731元
    含資產     13,542,731元
    債權        9,987,000元
    應扣喪葬費  1,000,000元
    財產淨額   22,529,731元
二、分配方式
（一）原告丙○○應分得22,529,731元中之16,019,820元
（二）原告甲○○應分得22,529,731元中之3,254,955元
（三）被告
      與欠款抵銷後，仍應補付6,732,045元
三、故就現有資產與債權
  １、原告丙○○分得比例為83.1% （00000000/(00000000+
      0000000)）
  ２、原告甲○○分得比例為16.9% （0000000/(00000000+
      0000000)）
  ３、被告應補付原告丙○○及甲○○6,732,045 元
附表三（見本院卷第1冊第174頁）：
被繼承人姚黃月美遺產之分割方式
一、計算結果（小數點以後均不計入）
（一）原告丙○○應分得 13,751,400元
（二）原告甲○○應分得 3,187,850元
（三）被告應補付原告6,799,149元
二、分配比例
（一）原告丙○○之分得比例為
      00000000/（00000000+0000000）=81%
（二）原告甲○○之分得比例為
      0000000/（00000000+0000000）=19%
三、結論
（一）被繼承人姚黃月美之所遺各項財產，由原告丙○○與甲○
      ○依「八比二」之比例繼承之。
（二）被告應補付6,799,149 元，亦由原告丙○○與甲○○依「
      八比二」之比例受領之。
